ACORDAO-COMPLETO-2476723

ACÓRDÃO 8323/2021 ATA 20/2021 - SEGUNDA CÂMARA

VISTOS, relatados e discutidos estes autos em que se analisa ato de concessão de aposentadoria emitido pela Universidade Federal de Minas Gerais em favor de Iolanda Riberto Torres. 
ACORDAM os Ministros do Tribunal de Contas da União, reunidos em Sessão da 2ª Câmara, ante as razões expostas pelo Relator, e com fulcro nos incisos III e IX do art. 71 da Constituição Federal e nos arts. 1º, inciso V, e 39, inciso II, da Lei 8.443/1992, c/c o art. 259, inciso II, do Regimento Interno/TCU, em:
9.1. considerar ilegal a concessão de aposentadoria em favor de Iolanda Riberto Torres e negar registro ao correspondente ato; 
9.2. dispensar o ressarcimento das quantias indevidamente recebidas de boa-fé pela interessada, consoante o disposto no Enunciado 106 da Súmula da Jurisprudência do TCU;
9.3. determinar à Universidade Federal de Minas Gerais, no prazo de 15 (quinze) dias a contar da ciência desta Deliberação, que:
9.3.1. faça cessar os pagamentos decorrentes do ato impugnado, sujeitando-se a autoridade administrativa omissa à responsabilidade solidária, nos termos do art. 262, caput, do Regimento Interno/TCU;
9.3.2. dê ciência do inteiro teor desta Deliberação à Sra. Iolanda Riberto Torres, alertando-a de que o efeito suspensivo proveniente da interposição de possíveis recursos perante o TCU não a exime da devolução dos valores percebidos indevidamente após a respectiva notificação, caso os recursos não sejam providos, encaminhando a este Tribunal, no prazo de 30 (trinta) dias, comprovante da referida ciência.

Ato de aposentadoria concedido pela Universidade Federal de Minas Gerais em favor de Iolanda Riberto Torres.

Segunda Câmara

Universidade Federal de Minas Gerais.

3. Interessada: Iolanda Riberto Torres.

13.1. Ministros presentes: Bruno Dantas (Presidente), Augusto Nardes e Raimundo Carreiro.
13.2. Ministro-Substituto presente: Marcos Bemquerer Costa (Relator).

ACORDAO-COMPLETO-2532481

Acórdão 5485/2022 - Segunda Câmara

MARCOS BEMQUERER

Trata-se de atos de concessão de aposentadoria emitidos pela Universidade Federal de Minas Gerais - UFMG submetidos à apreciação deste Tribunal para fins de registro, de acordo com o art. 71, inciso III, da Constituição Federal, por intermédio do Sistema E-Pessoal, na forma da Instrução Normativa TCU 78/2018.
2. 	O Tribunal, por meio do Acórdão 41/2021-TCU-Segunda Câmara (peça 17) , da minha lavra, considerou legais os atos versados nestes autos, exceto o ato de Iolanda Riberto Torres, tendo determinado a restituição dos autos à unidade instrutiva para diligência junto à entidade de origem, com o fim de obter a discriminação de todos os cargos exercidos pela interessada, com os respectivos períodos e tempo de exercício.
3.	Promovida a diligência (peça 20) , a Universidade encaminhou os elementos acostados às peças 22-26, dentre eles ofício do gestor de pessoal (peça 22) , destacando o seguinte o seguinte:
	" (...) informamos que a interessada exerceu, na UFMG, os seguintes cargos efetivos:
. Auxiliar em Administração, de 23/12/1994 a 27/10/2014, com admissão por meio de realização de concurso público e vacância por posse em outro cargo não-acumulável; e
. Bibliotecário-Documentalista, de 28/10/2014 a 31/10/2019, com admissão por meio de realização de concurso público e vacância por meio de aposentadoria voluntária.
Os dois cargos acima discriminados fazem parte do Plano de Carreira dos Cargos Técnico Administrativos em Educação, sendo, portanto, ambos regulados pela Lei n. 11.091/2005 e suas posteriores alterações. Logo, como se pode verificar nos anexos da referida Lei, ambos pertencem à mesma carreira. Ademais, cabe pontuar ainda que não houve lapso temporal entre a ocupação dos dois cargos supracitados.
Dessa forma, somados o tempo de ocupação dos dois cargos referenciados, tem-se que a Sra. Iolanda Riberto Torres integralizou 24 anos, 10 meses e 18 dias na carreira de Técnico Administrativo em Educação, tendo assim completado o requisito de 20 anos de carreira exigido para concessão de aposentadoria voluntária pela regra do art. 6º da Emenda Constitucional n. 41/2003. Inconteste ainda que a interessada cumpriu o período mínimo de 5 (cinco) anos no cargo em que se deu a aposentadoria.
Encaminhamos, anexa, documentação comprobatória, extraída do Sistema Integrado de Administração de Pessoal (SIAPE) , que corrobora com o exposto no presente documento, contendo: mapa de tempo de contribuição utilizado para aposentadoria e comprovante dos dados funcionais dos dois cargos ocupados pela ex-servidora." 
4.	A Secretaria de Fiscalização de Integridade de Atos e Pagamentos de Pessoal e Benefícios Sociais - Sefip, ao examinar a documentação referente à concessão inicial de aposentadoria da Sra. Iolanda Riberto Torres, não vislumbrou qualquer irregularidade no ato, propondo que ele seja considerado legal e registrado (peça 40-41) , aos seguintes fundamentos:
"7.	No mapa de tempo de contribuição (peça 24) estão discriminados os cargos e os respectivos períodos exercidos. A ex-servidora ingressou na entidade em 23/12/1994, no cargo de Auxiliar em Administração. Posteriormente, ingressou na mesma carreira por concurso público, no cargo de Bibliotecário-Documentalista, em 18/10/2014." 
5. 	O Ministério Público junto ao TCU, representado pelo Procurador Júlio Marcelo de Oliveira (peça 42) , manifesta-se pela ilegalidade e negativa de registro do ato em apreço, haja vista que a interessada não teria integralizado o tempo mínimo de dez anos na carreira e, por isso, não atendeu ao requisito constante do art. 6º, inciso IV, da Emenda Constitucional 41/2003, nos termos do parecer abaixo transcrito: 
	"Para efeito de tempo de carreira, a UFMG utilizou períodos laborados em dois cargos distintos, ao argumento de que fazem parte de uma única carreira, regulada pela Lei 11.091/2005:
	 - Auxiliar de Administração - Nível intermediário - exercido de 23/12/1994 a 27/10/2014; e 
	- Bibliotecário-Documentalista - Nível superior - exercido de 28/10/2014 a 30/10/2019. 
	O conceito de carreira pressupõe mobilidade entre as diversas classes que a compõe. Entretanto, entre os cargos ocupados pela servidora não se observa esse livre desenvolvimento, de modo que somente foi possível acesso ao cargo de Bibliotecário-Documentalista, mediante aprovação em concurso público. Rememore-se o entendimento firmado pelo TCU, no âmbito do Acórdão 1346/2008-TCU-Plenário, ao analisar matéria idêntica envolvendo servidor desta Corte de Contas:
'27. 	Em razão do exposto, não há que se falar em carreira de especialista do Tribunal de Contas da União para fins do que determina a Constituição Federal, pois, o ingresso em cada um dos cargos do quadro de pessoal do órgão só pode ser realizado por meio de concurso público como determina a Lei 10.356/2001. 
28. 	Nos exatos termos do que determina o inciso IV, do art. 6º, da Constituição Federal e o parágrafo único do art. 10 da Lei 8.112/90, os cargos definidos no art. 2º da Lei 10.356/2001 devem ser entendidos, isoladamente, como sendo de carreira, apesar de não constar expressamente desta norma. Portanto, existem carreiras distintas de analista, de técnico e de auxiliar, sendo certo que a evolução em cada carreira ocorrerá, nos termos do art. 14 desta Lei, mediante promoção, que, como já explicitado, constitui forma de provimento derivado de cargo público. 
29. 	Por oportuno, essa compreensão guarda consonância com os demais planos de cargos e salários aprovados para as mais diversas carreiras existentes na administração pública federal. Afirmar, desse modo, que não existe a carreira de Analista de Controle Externo, em razão de não constar expressamente da Lei 10.356/2001 que esse cargo é de carreira, é dar maior importância ao nome do que à essência da norma.
30. 	Em razão do exposto, pode-se afirmar que existem três carreiras no âmbito do Tribunal de Contas da União, absolutamente distintas umas da outras, cujo acesso se dá, para cada uma delas, mediante concurso público, para o cargo inicial na classe A, padrão I, cuja evolução ocorrerá por promoção de uma classe para a imediatamente posterior. 
31. 	Nessa linha de raciocínio, entendo que o servidor do Tribunal de Contas da União, de qualquer dos três cargos de carreira indicados no art. 2º da Lei 10.356/2001, ao pretender aposentar-se com fundamento no art. 6º da EC nº 41/2003, deverá preencher, entre outras condições ali consignadas, os seguintes requisitos: a) 20 anos de serviço público; b) 10 anos exclusivamente em uma das carreiras indicadas no art. 2º da Lei 10.356/2001; e c) 5 anos no cargo em que pretenda se aposentar, isto é, em qualquer das classes do anexo II da Lei 10.356/2001. Citem-se, como precedentes, as seguintes deliberações: 
Acórdão 5175/2016-TCU-Primeira Câmara
'Sumário: APOSENTADORIA. CONCESSÃO COM FUNDAMENTO NO ART. 3º DA EC Nº 47/2005. NÃO CUMPRIMENTO DO REQUISITO REFERENTE AO TEMPO NA CARREIRA. ILEGALIDADE DE UM ATO. INCONSISTÊNCIA NO LANÇAMENTO DE FUNDAMENTOS LEGAIS EM OUTRA CONCESSÃO. LEGALIDADE DOS DEMAIS. REGISTRO. DETERMINAÇÕES.'
Acórdão 2250/2015-TCU-Primeira Câmara
'Sumário: APOSENTADORIA. CONCESSÃO COM FUNDAMENTO NO ART. 3º DA EC Nº 47/2005. NÃO CUMPRIMENTO DO REQUISITO REFERENTE AO TEMPO NA CARREIRA. ILEGALIDADE DE UM ATO. LEGALIDADE DOS DEMAIS. REGISTRO. DETERMINAÇÕES.'
Acórdão 4402/2013-TCU-Primeira Câmara
'Sumário: APOSENTADORIA. CONCESSÃO COM FUNDAMENTO NO ART. 3º DA EC Nº 47/2005. NÃO CUMPRIMENTO DO REQUISITO REFERENTE AO TEMPO NA CARREIRA. ILEGALIDADE DE UM ATO. LEGALIDADE DOS DEMAIS. REGISTRO. DETERMINAÇÕES.' 
	O ato em apreço foi encaminhado pelo controle interno em 2020, de modo que não houve o decurso do prazo de cinco anos previsto pelo Supremo Tribunal Federal, no âmbito do RE 636.553, para a apreciação de atos de natureza complexa, por parte do Tribunal de Contas da União.
	 Ante o exposto, o Ministério Público de Contas manifesta-se pela ilegalidade e recusa de registro do ato de aposentadoria em favor de Iolanda Riberto Torres (peça 6) , tendo em vista a interessada não preencher o requisito de dez anos de carreira, previsto no inciso IV do art. 6º da EC 41/2003."
	É o Relatório.

não há.

Procurador Júlio Marcelo de Oliveira.

PESSOAL. APOSENTADORIA. INSUFICIÊNCIA DO TEMPO NA CARREIRA. NÃO ATENDIMENTO AO REQUISITO PREVISTO NO ART. 6º, INCISO IV, DA EMENDA CONSTITUCIONAL 41/2003. ILEGALIDADE. RECUSA DO CORRESPONDENTE REGISTRO.

APOSENTADORIA (APOS)

A Secretaria de Fiscalização de Integridade de Atos e Pagamentos de Pessoal e Benefícios Sociais - Sefip.

Em apreciação ato de concessão de aposentadoria emitido pela Universidade Federal de Minas Gerais em benefício de Iolanda Riberto Torres. 
2.	Por meio do Acórdão 41/2021-TCU-Segunda Câmara, sob a minha Relatoria, os demais atos encartados nestes autos foram considerados legais, exceto o ato de Iolanda Riberto Torres, tendo sido determinado a restituição dos autos à Unidade Instrutiva para diligência junto à entidade de origem, com o fim de obtenção da discriminação de todos os cargos exercidos pela interessada, com os respectivos períodos e tempo de exercício (peça 17) .
3.	Realizada a diligência (peça 20) , a Secretaria de Fiscalização de Integridade de Atos e Pagamentos de Pessoal e Benefícios Sociais - Sefip considerou atendido o requisito temporal de dez anos na carreira para aposentadoria com proventos integrais, uma vez que a servidora ingressou na entidade em 23/12/1994, no cargo de Auxiliar em Administração, e reingressou na mesma carreira 18/10/2014, por concurso público, no cargo de Bibliotecário-Documentalista. 
4.	Assim, propõe que o ato seja considerado legal e que lhe seja concedido o respectivo registro (peças 40-41) .
5.	O Ministério Público junto ao TCU, representado pelo Procurador Júlio Marcelo de Oliveira (peça 42) , divergiu da proposta da unidade especializada, porque entre os cargos ocupados pela servidora não se observa a mobilidade inerente às diversas classes que compõem uma carreira, tanto que somente foi possível o acesso da interessada ao cargo de Bibliotecário-Documentalista, no qual se deu a aposentadoria, mediante aprovação em concurso público. 
6.	Portanto, o Parquet especializado conclui que a interessada não integralizou o tempo mínimo de dez anos na carreira e, assim, deixou de atender ao requisito constante do art. 6º, inciso IV, da EC 41/2003. 
7.	De acordo com o quadro-resumo de tempos de serviço/contribuição (peça 6, p. 4) , esta é a situação da Sra. Iolanda Riberto Torres: 
	Categoria do tempo
	Período
	Tempo

	1. Empresa privada/Outras certificações INSS
	01/12/1981 a 01/03/1985
	1.187 dias

	2. Empresa privada/Outras certificações INSS
	04/03/1985 a 30/06/1993
	3.041 dias

	3. Empresa privada/Outras certificações INSS
	01/11/1993 a 22/12/1994
	417 dias

	4. Serviço público civil (Adm. Direta e Indireta) em cargo diferente ao da aposentadoria
	23/12/1994 a 27/10/2014
	7.249 dias

	5. Tempo de carreira 
	23/12/1994 a 30/10/2019
	9.078 dias

	6. Tempo no cargo em que se deu a aposentadoria 
	28/10/2014 a 30/10/2019
	1.829 dias

8. 	Mediante diligência, apurou-se que o suposto tempo na carreira teria sido obtido mediante o exercício de dois cargos distintos: Auxiliar de Administração, de nível intermediário, no período de 23/12/1994 a 27/10/2014, e Bibliotecário-Documentalista, de nível superior, no período de 28/10/2014 a 30/10/2019. 
9.	Assiste razão ao MPTCU quanto à impossibilidade de considerar os referidos cargos exercidos pela Sra. Iolanda Riberto Torres na Universidade Federal de Minas Gerais como integrantes da mesma carreira. Embora ambos os cargos sejam regulados pela Lei 11.091/2005, eles foram providos mediante concurso público, ao passo que, nos termos do artigo 10 da mesma lei, o desenvolvimento do servidor na carreira é aquele que ocorre exclusivamente por progressão, como abaixo se verifica: 
"Art. 10. O desenvolvimento do servidor na carreira dar-se-á, exclusivamente, pela mudança de nível de capacitação e de padrão de vencimento mediante, respectivamente, Progressão por Capacitação Profissional ou Progressão por Mérito Profissional.
§ 1º Progressão por Capacitação Profissional é a mudança de nível de capacitação, no mesmo cargo e nível de classificação, decorrente da obtenção pelo servidor de certificação em Programa de capacitação, compatível com o cargo ocupado, o ambiente organizacional e a carga horária mínima exigida, respeitado o interstício de 18 (dezoito) meses, nos termos da tabela constante do Anexo III desta Lei.
§ 2º Progressão por Mérito Profissional é a mudança para o padrão de vencimento imediatamente subsequente, a cada 2 (dois) anos de efetivo exercício, desde que o servidor apresente resultado fixado em programa de avaliação de desempenho, observado o respectivo nível de capacitação."
10.	Portanto, o tempo de exercício no cargo de Bibliotecário, em que se deu a aposentadoria, não seria suficiente, por si só, para atender ao tempo de dez anos na carreira, exigido, para efeito de aposentadoria com proventos integrais, pelo art. 6º, inciso IV, da Emenda Constitucional 41/2003. 
11.	Nesse contexto, cabe ao Tribunal considerar ilegal a concessão de aposentadoria da Sra. Iolanda Riberto Torres, recusando o respectivo registro, sem prejuízo de dispensar a reposição das quantias recebidas pela interessada de boa-fé, nos termos da Súmula 106 deste Tribunal.
	Ante o exposto, manifesto-me por que seja adotada a deliberação que ora submeto a este Colegiado.
TCU, Sala das Sessões, em 15 de junho de 2021.
MARCOS BEMQUERER C9OSTA
Relator